最高法院刑事裁定　　　　　　　　　　111年度台抗字第102號
抗　告　人　吳國銑



代　理　人　籃健銘律師
上列抗告人因違反貪污治罪條例案件，不服臺灣高等法院花蓮分
院中華民國110年12月14日駁回聲請再審之裁定（110年度聲再字
第22號），提起抗告，本院裁定如下：
    主  文
抗告駁回。
    理  由
一、按有罪之判決確定後，因發現新事實或新證據，單獨或與先
    前之證據綜合判斷，足認受有罪判決之人應受無罪、免訴、
    免刑或輕於原判決所認罪名之判決者，為受判決人之利益，
    得聲請再審：此新事實或新證據，係指判決確定前已存在或
    成立而未及調查斟酌，及判決確定後始存在或成立之事實、
    證據，刑事訴訟法第420條第1項第6款、第3項分別定有明文
    。基此，所謂「新事實」或「新證據」，除須有未判斷資料
    性之「新規性」（或稱嶄新性、新穎性）外，尚須具備單獨
    或與先前之證據綜合判斷而足以動搖原確定判決所認定事實
    之「確實性」（或稱顯著性、明確性）特性，二者先後層次
    有別，且均不可或缺，倘未兼備，自無准予再審之餘地。故
    再審聲請人所提出之新事實或新證據，是否具有未經原確定
    判決就其實質之證據價值加以判斷之新規性，自應先予審查
    。如係在原確定判決審判中已提出之證據，經法院依法踐行
    證據調查、辯論程序，無論係於確定判決中論述其取捨判斷
    之理由，或單純捨棄不採卻未敘明其理由者，均係經原確定
    判決審酌取捨而不屬「未及調查斟酌」之情形，即不具備新
    規性之要件，自毋庸再予審查該證據是否具備確實性，而無
    准許再審之餘地。
二、本件抗告人吳國銑就原審法院99年度矚上更㈡字第1 號違反
    貪污治罪條例案件刑事確定判決（下稱原確定判決），依刑
    事訴訟法第420條第1項第6 款規定聲請再審，其聲請意旨略
    如原裁定理由欄一（即如原裁定附件一）所載。原裁定略以
    ：㈠判決係法官基於嚴格程序及證據形成之判斷意見，如附
    件所示再證（下稱再證）4、5均屬共同被告涂國林科刑之刑
    事判決，不得執以作為再審新事證之事由；㈡再證6 至14、
    16至26、28至31皆於原確定判決審判中經合法調查，不論是
    在理由中論述其取捨判斷之依據，或單純捨棄不採而未敘明
    其理由，均係經原確定判決審酌後定其取捨，即非「未及調
    查斟酌」，不具新規性；㈢再證1至3、15、27、32至34雖於
    原確定判決後始提出之證據，縱認具有新規性，惟⑴再證 1
    至3 之有限責任花蓮第二信用合作社（下稱花蓮二信）放款
    往來明細帳卡、臺灣臺北地方法院所屬民間公證人重慶聯合
    事務所公證書，僅能證明張志強於民國91年1月28日至3月14
    日間清償新臺幣（下同）100萬元貸款，且另筆200萬元借款
    ，自92年4月3日開始部分清償，至105年5月12日還清，及張
    志強於92年3月21日購買1部自用小客車之事實；⑵再證15為
    原審法院勘驗張志強於調查局詢問、檢察官訊問時關於抗告
    人是否指示採用謝東宏提供版本等內容；⑶再證27係證明花
    蓮縣○○鄉○○村○○○街00號、00號0 樓夾層於90年12月
    間水電費；⑷再證32為記載抗告於90年12月19日下午6 時參
    加餐宴之行程內容；⑸再證33係證人陳玫榕（花蓮縣政府○
    ○局局長辦公室之秘書）證述有關花蓮縣政府○○局局長辦
    公室，原本位於花蓮縣政府辦公室，於90年11月間搬遷至德
    興；再證34則為陳玫榕手繪原○○局局長辦公室陳設及相關
    人員座位之現場圖等項，如何均不足以動搖原確定判決之結
    果，而不具備「確實性」之要件，已逐一剖析論述明確。縱
    使原裁定援引參用外國法例，說理欠周，或認定張志強於農
    曆年左右可領得考績獎金有誤，然除去原裁定此部分之說理
    ，依我國法律與實務意見，或綜合張志強時任國小校長，非
    無一定資力等項，仍不足動搖原確定判決之認定，結論並無
    不同。故原裁定以本件聲請意旨所指新事證，或非屬新事證
    ，或係對於原確定判決證據取捨及論斷理由再為爭執，或無
    論單獨抑或與先前之證據合併觀察判斷，均無足以推翻原確
    定判決所認定事實之蓋然性，難認符合刑事訴訟法第420 條
    第1項第6款所規定之要件，駁回抗告人再審之聲請，核無違
    誤。
三、刑事訴訟法第429條之3第1 項固規定：「聲請再審得同時釋
    明其事由聲請調查證據，法院認有必要者，應為調查。」揆
    其立法意旨，係考量再審聲請人倘無法院協助，甚難取得相
    關證據以證明所主張之再審事由時，得不附具證據，而釋明
    再審事由所憑之證據及其所在，同時請求法院調查。法院如
    認該項證據與再審事由之存在有重要關連，在客觀上顯有調
    查之必要，即應予調查。然而，再審制度之目的在發現真實
    並追求具體公平正義之實現，為求真實之發現，避免冤抑，
    對於確定判決以有再審事由而重新開始審理，以調和法秩序
    安定性與發現真實之衝突。從而，聲請再審程序之證據調查
    仍應有限度，並非全案性、全面性重新調查，此與一般刑事
    審判程序，當事人為促使法院發現真實，得就任何與待證事
    實有關之事項，聲請調查證據，法院除有同法第163條之2第
    2 項各款所示情形外，皆應予調查之規範，截然不同，否則
    ，可能導致聲請再審程序肥大化，也將與同法第436 條開始
    再審後之更為審判程序，互相混淆。故再審開啟前之證據調
    查，固然不排斥利用函查、囑託鑑定或開庭調查之方式進行
    ，但其主要目的係為有助於判斷再審聲請人所指之新事實、
    新證據是否符合「確實性」，因猶屬程序決定事項，尚不必
    如同犯罪事實應予嚴格證明之必要。即便如此，若再審聲請
    人未充足釋明所指新事證何以會動搖原確定判決，以致法院
    於形式上觀察，客觀上不會影響原確定判決之事實認定者，
    既無證據評價之必要，自得不予調查。抗告人固聲請調查張
    志強在花蓮二信貸款明細帳目之還款紀錄，及傳喚張志強到
    庭，證明張志強收受回扣未轉交與抗告人。惟原裁定已綜合
    所憑卷內證據資料，就張志強先後交付抗告人共110 萬元回
    扣，與張志強存入花蓮中小企業銀行之30萬元，為兩筆不同
    金額，且張志強於原確定判決已到庭供述等情，敘明如何無
    調查必要之理由，經核並無不合。抗告意旨猶執前詞，漫言
    張志強曾將其他回扣存入花蓮中小企業銀行，自得推測張志
    強可能將本案回扣亦存入該銀行，且張志強還款時間與本案
    交付回扣時間接近，又本案僅有張志強指證，欠缺補強證據
    ，指摘原裁定調查未盡等語，並無理由。其餘抗告意旨，猶
    執再證4、5共同被告涂國林之另案確定判決為新證據，及張
    志強財力不足於短期內清償100 萬元，有私吞回扣之可能，
    且再證17、18與再證6 至16綜合評價，可見抗告人所指不存
    在廠商規劃書版本之爭屬實，符合新規性與確實性，或以再
    證33、34足證張志強證述不實，或原裁定引用日本法實務意
    見與我國不合等語，無非係置原裁定明白論斷於不顧，就原
    裁定已論駁之事項，任憑己意，徒以其向原審聲請再審之同
    一陳詞，再事爭執，及對於原確定判決取捨證據等採證認事
    職權行使，而與再審無關事項任意指摘，均難認為有理由。
據上論結，應依刑事訴訟法第412條，裁定如主文。
中    華    民    國   111    年    1     月    26    日
                  刑事第六庭審判長法  官  許  錦  印  
                                  法  官  何  信  慶  
                                  法  官  朱  瑞  娟  
                                  法  官  劉  興  浪  
                                  法  官  高  玉  舜  
本件正本證明與原本無異
                                  書記官
中    華    民    國   111    年    2     月    8     日